臺灣基隆地方法院民事判決　　　　　　　94年度簡上字第22號
上　訴　人　乙○○
訴訟代理人　陳緯慶律師
被上訴人　　金聖元有限公司
法定代理人　甲○○
訴訟代理人　李勇三律師
當事人間請求交付房屋事件，上訴人對於民國94年3月11日本院
瑞芳簡易庭93年度瑞簡字第13號第一審判決提起上訴，本院第二
審合議庭於94年10月3日言詞辯論終結，判決如下：
    主      文
原判決廢棄。
被上訴人在原審之訴及假執行之聲請均駁回。
第一、二審訴訟費用由被上訴人負擔。
    事實及理由
一、本件被上訴人主張：台北縣平溪鄉白石村白石腳3號房屋係
    台陽股份有限公司（下稱台陽公司）興建供其員工居住之宿
    舍，嗣後於86年8月間讓售予被上訴人。系爭房屋原係台陽
    公司配予上訴人岳母居住，上訴人非屬台陽公司員工，按因
    任職關係獲准配住房屋，要屬使用借貸性質，而使用借貸非
    如租賃之有民法第425條買賣不破租賃之相類規定，故借用
    人及其眷屬或其繼承人之繼續占有使用，均屬無權占有，因
    台陽公司怠於行使返還房屋之權利，致原告因而未能受系爭
    房屋之交付，原告爰代位台陽公司，訴請上訴人應將系爭房
    屋遷讓交還台陽公司後，再由台陽公司交付被上訴人。系爭
    房屋雖於83年提姆颱風侵襲時半毀，上訴人縱使就半毀部分
    加以修建，其修建部分，仍附合於原建物，仍不失原建物之
    同一性。上訴人雖將系爭房屋內部房間部分牆壁加以修建，
    樑柱有部分以T型鋼架支撐，並非將整棟房屋拆除改建或重
    建，至其加鋪鐵皮屋頂仍使用原建物之屋頂，依附於原建物
    屋頂，另房屋外牆包覆鐵皮亦係依附於原建物牆面，成為原
    建物之成分，又增建之廚房係附著於原建物，並非獨立之建
    物，不具經濟上獨立價值。該增建、修建部分所使用之磚瓦
    、水泥、鐵皮、木材等動產已附合於系爭房屋，非經毀損或
    變更其性質不能分離，已成為系爭房屋之重要成分並非獨立
    之建物，依民法第811條動產因附合而為不動產之重要成分
    者，不動產所有人取得動產所有權，上訴人就系爭房屋應無
    所有權可言，故聲明駁回上訴人之上訴。
二、上訴人則以：系爭房屋於83年受提姆颱風侵襲，有三面牆壁
    損壞，僅存一面牆係與鄰房共用，且屋頂亦被掀落，已不能
    避風雨，無法達成一定經濟上目的，早已喪失不動產之資格
    ，而上訴人以勾釘固定方式為之，且為求一勞永逸，以鋼骨
    為柱，鋼管為樑加以固定，外加鐵皮，其中雖運用散落之廢
    磚、廢材及剩餘之斷垣殘壁，已明顯完成重建，完工後之房
    屋且居住至今，其已足避風雨，可達經濟上使用之目的者，
    即屬土地之定著物。此時依民法811條之規定動產因附合而
    為不動產之重要成分，不動產所有人取得動產所有權，而上
    訴人為違章建築原始出資建築人，故於83年重建完成時，取
    得該不動產之所有權。故上訴人方為該違章建築物之所有權
    人等語置辯。並聲明(一)原判決廢棄。(二)駁回被上訴人在原審
    之訴及假執行之聲請。
三、兩造不爭之事實：
    （一）被上訴人主張系爭房屋為台陽公司原始建造供作員工
          居住之宿舍，嗣後於86年8月間讓售予被上訴人，業
          據其提出讓渡證書（參見臺灣臺北地方法院90年度北
          簡字第20991號卷第11頁）為證，上訴人對此亦不爭
          執。
    （二）上訴人辯稱系爭房屋於83年因提姆颱風侵襲而受損，
          由上訴人出資修繕該房屋，亦據其提出台北縣平溪鄉
          公所91年3月19日北縣平民字第0910002433號函附卷
          可稽（參見前揭卷第59頁），被上訴人亦不爭執。
四、上訴人辯稱系爭房屋因受颱風侵襲，有三面牆損壞，僅存一
    面牆係與鄰房共用，屋頂亦被掀落，已不能避風雨，無法達
    成一定經濟上目的，早已喪失不動產之資格，而上訴人嗣後
    出資修繕，應為重建，而由上訴人取得該不動產之所有權等
    情，被上訴人則主張系爭房屋雖於83年提姆颱風侵襲時半毀
    ，上訴人僅就半毀部分加以修建，其修建部分，仍附合於原
    建物，仍不失原建物之同一性，否認由上訴人取得所有權等
    語，故兩造爭執之重點在於系爭房屋由上訴人出資修繕，係
    屬重建或修建？房屋所有權之歸屬為何？經本院於94年7月
    22 日勘驗系爭房屋，原為日式木造平房，屋頂為瓦片，外
    牆下部為紅磚牆，惟現狀屋頂及三面外牆均以鐵皮包覆，原
    有牆面僅剩下部約六、七十公分的紅磚牆，以及部分木板拼
    湊的牆面，上半部牆壁及屋頂均已滅失，原有建材已經腐朽
    ，房屋四周樑柱已由上訴人改成工字鋼樑等情，此有勘驗筆
    錄及現場照片18張附卷可參，足見系爭房屋原有上半部房屋
    結構及屋頂已因83年提姆颱風侵襲而毀損，失去遮風避雨可
    達經濟上使用之目的，應已喪失不動產之特性，斯時原始起
    造之房屋應認已毀損滅失，嗣後上訴人出資於建物之址搭建
    四周工字鋼樑以及牆面、屋頂等處核屬重建行為，其縱使有
    利用原有房屋之殘存牆面及結構，依民法第811條「動產因
    附合而為不動產之重要成分者，不動產所有人，取得動產所
    有權。」之規定，上開殘存之物亦應認為成為上訴人重建房
    屋之重要成分，而由上訴人取得所有權，是上訴人所辯其係
    重新建造之系爭房屋所有權人，應屬真實。
五、從而，被上訴人主張上訴人無權占有系爭房屋，因其受讓台
    陽公司系爭房屋之所有權，而台陽公司怠於行使返還房屋之
    權利，致其未能受領系爭房屋，爰代位台陽公司，訴請上訴
    人應將系爭號房屋遷讓交還台陽公司後，由台陽公司交付予
    被上訴人，為無理由，不應准許。其假執行之聲請亦失所附
    麗，應併予駁回。原審判命上訴人應將系爭房屋遷讓交還台
    陽公司，再由台陽公司交付給被上訴人，並為假執行之宣告
    ，自有未洽。上訴意旨指摘原判決不當，求予廢棄改判，為
    有理由，自應由本院予以廢棄改判如主文第2項所示。
六、據上論結，本件上訴為有理由，依民事訴訟法第436條之1第
    3 項、第451條第1項、第78條，判決如主文。
中　　華　　民　　國　　94　　年　　10　　月　　7　　日
                  民事庭審判長法  官  周玫芳
　　                          法  官　王翠芬
　　                          法  官　林李達
以上正本係照原本作成。
本件判決不得上訴。
中　　華　　民　　國　　94　　年　　10　　月　　11　　日
                              書記官  黃錫煒
